臺灣臺北地方法院民事判決　　　　　　　93年度再易字第48號
再審原告　　丙○○
　　　　　　羅斯福商業廣場管理委員會
上　一　人
法定代理人　乙○○
再審被告　　甲○○
上列當事人間請求損害賠償事件，再審原告對於本院民國九十三
年六月十一日九十三年度簡上字第九六號確定判決提起再審之訴
，本院判決如下：
    主    文
再審之訴駁回。
再審訴訟費用由再審原告負擔。
    事實及理由
一、再審原告主張：（一）再審原告羅斯福商業廣場管理委員會
    （下稱管委會）為非法人團體，僅具訴訟法上當事人資格，
    不具權利能力，如何有侵害他人權利之行為能力？原審判決
    雖比附援引民法第28條規定、類推適用民法第188條規定，
    認管委會應連帶負侵權行為損害賠償責任，然依民法第1條
    規定之精神，法律已有規定者，不許比附援引、類推適用。
    原審判決判令不具行為能力之非法人團體比照法人有行為能
    力，類推負侵權行為責任，其適用法規顯有錯誤。（二）公
    寓大廈管理條例第21條、第22條規定區分所有權人積欠應繳
    納之公共基金或應分擔其他應負擔之費用者，得以訴訟程序
    要求給付應繳之欠費，並非謂除以訴訟方式追索外，其餘自
    力救濟之方式均屬不法，茍有管理委員會決議、住戶公約或
    其他類似約定，則屬契約之一種，各區分所有權人均應受契
    約內容之拘束，再審被告既領有磁卡，即應受繳費之對待給
    付之拘束。故本件再審被告拒繳管理費，再審原告丙○○依
    照管委會決議執行對其磁卡之消磁，縱使再審被告使用停車
    場不便，亦係其不遵守共有財使用之約定所致，並未妨害其
    所有權之行使，原審判決謂再審原告丙○○構成侵權行為，
    適用法規顯有錯誤。（三）民法第71條之規定是指法律行為
    有違反強制或禁止規定之具體行為而言，而區分所有權人會
    議之決議性質上乃是一種契約，受契約自由原則之保護。本
    件區分所有權人會議決議內容係針對停車場之公共財產，以
    多數決方式達成管理之拘束，不僅應受契約自由原則之保護
    ，其依使用者付費原則對不繳費用之使用者加以使用上之限
    制，此乃為保護其他區分所有權人行使所有權之必要措施，
    焉謂不具關聯性及比例性？前開決議並無違反法律強制或禁
    止規定，原審判決謂其違反民法第71條規定，適用法規顯有
    錯誤。（四）再審原告於原審履勘時曾陳稱：「再審被告毋
    須由107-109號住戶使用之公用門進出車庫，由其105號自宅
    後門即可直通停車場，費時不須半分鐘。」惟履勘當日再審
    被告故意引領法官多走75公尺，造成費時三分鐘之錯算，再
    審原告速以書狀補充陳述意見，原審不予更正。又手動開關
    鐵捲門並不會二十秒即自動下降，履勘筆錄並未記載。原審
    判決逕引再審被告不實之陳述為證據認定，對前開足生影響
    於判決之重要證物漏未斟酌等語。並聲明：（一）原確定判
    決關於「被上訴人（即再審原告）應連帶給付上訴人（即再
    審被告）新台幣（下同）壹萬伍仟元，及各自如附表所示之
    日起，均至清償日止，按年息百分之五計算之利息。」之部
    分廢棄。（二）原第一、二審及再審訴訟費用均由再審被告
    負擔。
二、再審被告方面：本件未行言詞辯論，故無再審被告之聲明及
    陳述可供記載。
三、本院依職權調閱本院九十二年度店簡字第六二○號及九十三
    年度簡上字第九六號民事卷宗。
四、按民事訴訟法第496條第1項第1款所規定之「適用法規顯有
    錯誤」，係指確定判決就事實審法院所確定之事實而為法律
    上判斷，有適用法規顯有錯誤之情形而言（最高法院71年度
    台再字第30號判例參照）。至事實審法院認定事實錯誤、就
    當事人提出之事實及聲明之證據疏於調查、或第三審法院就
    上訴理由漏未斟酌，僅生認定事實錯誤、調查證據欠周或判
    決不備理由之問題，當事人雖得於判決確定前，據為提起上
    訴理由，究與適用法規顯有錯誤之情形有間，不得據以提起
    再審之訴（最高法院80年度台再字第64號判決參照）。又民
    事訴訟法第497條所規定之「就足以影響於判決之重要證物
    漏未斟酌」，係指第二審言詞辯論終結前，已經存在並已為
    聲明之證據，第二審確定判決未調查，且未於判決理由中說
    明其無調查、斟酌之必要或雖經調查而未於判決中斟酌者而
    言。又所謂「證物」包括書證及與書證有相同效力之物件或
    勘驗物等項，並不包括證人在內，發見人證不能據而提起再
    審之訴。此觀之民事訴訟法關於證人及證物之規定均分別列
    舉而非一併以證物涵蓋列示之情形自明。查，本件再審原告
    主張原確定判決，有民事訴訟法第496條第1項第1款及第497
    條之情形，固舉上開事由為證。惟查：
（一）類推適用乃比附援引，即將法律於某案例類型甲所明定之
      法律效果，轉移適用於法律未設規定的案例類型乙之上。
      此項轉移適用，乃是基於一種認識，即基於某類似性，甲
      案例類型的法律效果，應適用於乙案例類型，蓋相類似者
      應作相同的處理，係基於平等原則，乃正義的要求。至於
      甲案例類型與乙案例類型是否相類似，應依法律規範意旨
      加以判斷。由此可知，類推適用首先應探求某項法律規定
      之規範目的（法律理由），其次則在判斷得否基於「同一
      法律理由」，依平等原則類推及於其他法律所未規定之事
      項。此項基於平等原則而為的價值判斷，一方面用於決定
      法律漏洞與立法政策錯誤的界限，作為認定法律漏洞的依
      據，他方面則作為類推適用的基礎。而查，本件再審原告
      管委會乃台北市羅斯福商業廣場社區依公寓大廈管理條例
      之規定，互選管理委員若干人所設立之組織，雖屬「無權
      利能力社團」，惟其依公寓大廈管理條例第38條第1項規
      定，對於其執行管理事務所生事項，有訴請法院為之之權
      能，於訴訟上具有當事人能力。然法律對於此種於訴訟上
      具有當事人能力，實體上卻無權利能力之社團，如何享受
      權利負擔義務義務，並未加以規定，形成法律漏洞，自應
      予以填補，原審基於相類似者應作相同的處理之平等原則
      ，比附援引民法第28條規定、類推適用民法第188條規定
      ，認管委會應連帶負侵權行為損害賠償責任，自非法所不
      許，亦與民法第1條之規定尚無違背可言。原審判決以羅
      斯福商業廣場社區91年9月10日之區分所有權人會議決議
      並未授權再審原告管委會對於未繳費之區分所有權人得以
      消磁之方式限制使用所有之停車位，而再審原告丙○○於
      執行停車進出管理之職務時限制再審被告使用社區內之公
      共設施，進而妨礙所有權之行使，構成侵權行為，依據民
      法第184條第1項前段規定及類推適用民法第28條規定，認
      再審原告管委會與再審原告丙○○應負連帶賠償責任為由
      ，判令再審原告應連帶給付再審被告一萬五千元等情，依
      上開說明，係基於平等原則，填補法律漏洞所必需，並無
      適用法規顯有錯誤之情形。
（二）再審原告丙○○另主張伊以消磁方式限制再審被告停車，
      是依據91年9月10日羅斯福商業廣場之區分所有權人會議
      之決議，雖該決議僅對如何收費有紀錄，但亦無否決再審
      原告提議之記載，應係漏載及系爭停車場既有收費標準，
      當有配套催收之方式，再審原告對再審被告之消磁行為，
      亦在再審被告拒繳費用後，經管委會溝通多次並以存證信
      函催繳無果後，再審原告始依公寓大廈管理條例第10條規
      定向再審被告為消磁，顯非故意不法侵害他人權利云云。
      既為原審判決所不採，核屬原審判決認定事實適用法律之
      範疇，縱有漏未斟酌證據及認定事實錯誤，惟並非民事訴
      訟法第496條第1項第1款所謂適用法規顯有錯誤之情形（
      最高法院63年度台上字第880號判例參照），亦不生適用
      法規顯有錯誤問題。
（三）再審原告另稱「原審判決謂依據公寓大廈管理條例第21條
      、第22條之規定，亦僅准許管理委員會得以訴訟程序要求
      區分所有權人給付其應繳之欠費，其適用法規顯有錯誤。
      」、「區分所有權人會議之決議性質上乃是一種契約，受
      契約自由原則之保護。本件區分所有權人會議決議內容係
      針對停車場之公共財產，以多數決方式達成管理之拘束，
      不僅應受契約自由原則之保護，其依使用者付費原則對不
      繳費用之使用者加以使用上之限制，乃為保護其他區分所
      有權人行使所有權之必要措施，焉謂不具關聯性及比例性
      ？前開決議並無違反法律強制或禁止規定，原審判決謂其
      違反民法第71條規定，適用法規顯有錯誤。」云云，惟查
      ，91年9月10日羅斯福商業廣場之區分所有權人會議之決
      議，僅對如何收費有紀錄，至再審原告提議部分則未有記
      載，為再審原告所不否認，足見區分所有權人會議並未決
      議得對於未繳費之區分所有權人限制使用公共設施，而原
      審判決係以縱如再審原告所稱該91 年9月10日羅斯福商業
      廣場之區分所有權人會議有決議授權管委會得以限制未繳
      費之區分所有權人使用公共設施，惟係漏載等語屬實，則
      該決議內容亦屬不法而違反禁止規定，應為無效，再審原
      告所稱尚有誤會，並無可取。
（四）至對於簡易訴訟程序之第二審確定終局裁判，如就足影響
      於裁判之重要證據，漏未斟酌者，固得依民事訴訟法第
      436條之7規定，提起再審之訴。惟查本件再審原告所稱本
      院原確定判決，所漏未斟酌之重要證物，即再審原告主張
      其於原審法院履勘時曾向法官表示再審被告毋須由107-10
      9號住戶使用之公用門進出車庫，由其105號自宅後門即可
      直通停車場，費時不須半分鐘，及手動開關鐵捲門不會於
      二十秒即自動下降云云，經查與原審勘驗筆錄之記載並不
      相符（見原審卷93年3月23日勘驗筆錄），且該勘驗筆錄
      亦經再審原告簽名確認無誤，再審原告上開主張，已無可
      取。況原確定判決縱未予審酌，亦因並未記載於勘驗筆錄
      ，而非屬第二審言詞辯論終結前，已經存在並已為聲明之
      證據，且該陳述既屬再審原告丙○○之陳述，並非所謂之
      「證物」，依上開規定，亦不能據而提起再審之訴。再審
      原告謂原審判決有足生影響於判決之重要證物漏未斟酌之
      違法事由云云，亦無可取。
五、又再審原告丙○○於執行停車進出管理之職務時限制再審被
    告使用社區內之公共設施，該行為確有妨礙再審被告使用公
    共設施停車之所有權之行使，而構成侵權行為，既經原審認
    定，屬原審認事用法之範疇，不因再審被告是否尚有其他出
    入口得出入停車場而受影響。再審原告執此而謂原審判決有
    足生影響於判決之重要證物漏未斟酌之違法事由云云，仍無
    可取。
六、綜上所述，再審原告提起本件再審之訴，聲明廢棄原確定判
    決，顯無理由，爰不經言詞辯論，逕以判決駁回之。
七、訴訟費用負擔之依據：民事訴訟法第78條。
中　　華　　民　　國　　94　　年　　3 　　月　　28　　日
                民事第三庭    審判長法官　張靜女
              　　　          法      官  黃書苑
                              法    　官　張明輝
以上正本係照原本作成
不得上訴
中　　華　　民　　國　　94　　年　　3 　　月　　28　　日
                              法院書記官　周其祥
